【裁判字號】    98,交聲,3604
【裁判日期】    990830
【裁判案由】    違反道路交通管理處罰條例聲明異議
【裁判全文】
臺灣桃園地方法院刑事交通事件裁定    98年度交聲字第3604號
原處分機關  交通部公路總局新竹區監理所桃園監理站
異  議  人
即受處分人  甲○○原名曾美麗.
代  理  人  乙○○
上列異議人因違反道路交通管理處罰條例案件，對於交通部公路
總局新竹區監理所桃園監理站98年6 月3 日桃監裁罰字第裁52－
I00000000-0 號違反道路交通管理事件裁決書所為處分（原舉發
通知單案號：彰化縣警察局彰警交字第I00000000 號）聲明異議
，本院裁定如下：
    主  文
原處分撤銷。
    理  由
一、聲明異議意旨略以：異議人即受處分人（下簡稱異議人）甲
    ○○所有之車牌號碼KZ-6789 號自用小客貨車，業已多年未
    行駛，而第三人許錦木於民國98年8 月21日下午2 時47分，
    使用異議人所有之上開車牌號碼KZ-6789 號牌照兩面，而為
    警查獲，經監理站裁決處以新臺幣（下同）7,200 元（嗣經
    原處分機關裁處8,640 元，詳後述），並吊銷汽車牌照。然
    該車牌KZ-6789 號所應懸掛之廠牌三菱自用小客貨車因久未
    行駛，由異議人之公公交由雲林縣麥寮鄉之保養廠代為處理
    ，且異議人前遭桃園監理站要求補繳稅金時，承辦人員告知
    該牌照已註銷；另異議人與許錦木素不相識，故並無出借牌
    照供其使用之可能，本件顯係異議人之牌照遭許錦木盜用，
    是異議人亦為受害人，是原處分機關之裁決顯有錯誤，爰聲
    明異議請求撤銷等語。
二、原處分機關移送意旨略以：異議人所有之車牌號碼KZ-6789
    號牌照，於98年8 月21日下午2 時47分，在彰化縣彰化市○
    ○路口，為警舉發「車主曾美麗所有之KZ-6789 號牌照兩面
    借供他車（許錦木所有GW-7746 號自用小客車）使用」，並
    填掣彰警交字第I00000000 號當場舉發，並移送原處分機關
    處理，由原處分機關於98年11月24日以桃監裁罰字第52－I0
    0000000 號違反道路交通管理事件裁決書（下稱裁決書），
    裁處異議人7,200 元，嗣因原處分機關以異議人同時違反道
    路交通管理處罰條例第12條第1 項第5 款、第2 項及使用牌
    照稅法第31條規定，參酌行政罰法第24條規定及使用牌照稅
    法與道路交通管理處罰條例涉及裁罰競合作業原則（下簡稱
    裁罰競合作業原則）之規定，從一重論以牌照稅法第31條規
    定，於98年12月21日以桃監裁罰字第裁52-I00000000-0號裁
    決書，裁處異議人8,640 元，有各該裁決書乙紙附卷可稽等
    語。
三、按受處分人不服道路交通管理處罰條例第8 條所定主管機關
    所為之處罰者，得於接到裁決書之翌日起20日內，向管轄地
    方法院聲明異議；又交通法庭認聲明異議不合法律上之程式
    ，且其不合法律上之程式無從補正者，應以裁定駁回之，道
    路交通管理處罰條例第87條第1 項、道路交通案件處理辦法
    第18條前段分別定有明文。又按所謂「重覆處分」與「第二
    次裁決」之區別為行政機關以已有行政處分存在，不得任意
    變更或撤銷為原因，明示或默示拒絕當事人之請求，甚至在
    拒絕之同時為先前處分添加理由者，均屬重覆處分，不生任
    何法律效果。後者則指行政機關重新為實體上審查並有所處
    置，但並未變更先前處分即所謂第一次裁決之事實及法律狀
    況而言，如有任何變更則非第二次裁決而為全新之處分。查
    異議人所有之車牌號碼KZ-6789 號牌照，於98年8 月21日下
    午2 時47分，在彰化縣彰化市○○路口，為警舉發第三人即
    使用人許錦木使用他車牌照（即本件異議人所有之上開牌照
    ）行駛之違規行為，而該使用人許錦木經彰化縣警察局填掣
    彰警交字第I00000000 號舉發通知單予以舉發，舉發機關另
    以車牌號碼KZ-6789 號自小客車車主即本件異議人甲○○，
    違反道路交通管理處罰條例第12條第1 項第5 款之規定製單
    舉發，於送達該舉發通知單後，將前開違規事實移送原處分
    機關處理，異議人並於98年10月27日提出交通違規陳述單及
    查詢單陳述意見，俟原處分機關依違反道路交通管理處罰條
    例第12條第1 項第5 款、第2 項規定於98年11月24日以桃監
    裁罰字第52－I00000000 號裁決書，裁處異議人7,200 元，
    並於98年11月24日送達該裁決書後，由異議人到站收受送達
    ，異議人於98年12月14日聲明異議，嗣因原處分機關以異議
    人同時違反道路交通管理處罰條例第12條第1 項第5 款、第
    2 項及牌照稅法第31條規定，參酌行政罰法第24條規定及前
    述裁罰競合作業原則之規定，另從一重以牌照稅法第31條規
    定處罰，於98年12月21日以桃監裁罰字第裁52-I00000000-0
    號裁決書，裁處異議人8,640 元，且另行送達該裁決書，復
    送達於異議人桃園縣桃園市○○○街144 號2樓 ，因不獲會
    晤應受送達人由受雇人代為收受送達等情，此有彰化縣警察
    局北斗分局98年12月25日北警分五字第0980022825號函暨檢
    送之送達證書、交通違規陳述單及查詢單影本、桃監裁罰字
    第裁52-I00000000號、第裁罰52－I00000000-0 號裁決書、
    各該送達證書、蓋有原處分機關於98年12月14日收文戳印之
    聲明異議狀各乙紙附卷可稽。細繹上開兩件裁決書內容，後
    者並非對於其先前所為之行政處分明示或默示拒絕當事人之
    請求，再為重覆處分，而係就異議人前開違規事實，重新為
    實體上審查並有所處置，惟並未變更先前處分之事實及法律
    狀況，況且原處分機關於製作桃監裁罰字第裁52－I0000000
    0-0 號裁決書時，業已自行撤銷先前所為桃監裁罰字第裁52
    －I00000000 號裁決書乙節，此亦有原處分機關98 年12 月
    21日竹監桃字第0980032933號函說明欄第二點說明足稽，則
    異議人固於第二次裁決之前即已提出聲明異議，事後原處分
    機關所製作之裁決書內容裁罰金額更不利於異議人，然異議
    人既已向原處分機關聲明異議，由原處分機關移送本院審理
    時，原處分機關業已製作該桃監裁罰字第裁52－I00000000-
    1 號裁決書且已另行送達予異議人，則就同一事實及處罰之
    法律效果之行政處分仍存在，堪認異議人前已提出之聲明異
    議狀同係對於桃監裁罰字第裁52－I00000000-0 號裁決書聲
    明異議，其異議即為合法，先予敘明。
四、另按汽車有下列情形之一者，處汽車所有人新臺幣3,600 元
    以上10,800元以下罰鍰，並禁止其行駛：一、未領用牌照行
    駛。二、拼裝車輛未經核准領用牌證行駛，或已領用牌證而
    變更原登檢規格、不依原規定用途行駛。三、使用偽造、變
    造或矇領之牌照。四、使用吊銷、註銷之牌照行駛。五、牌
    照借供他車使用或使用他車牌照行駛。六、牌照吊扣期間行
    駛。七、已領有號牌而未懸掛或不依指定位置懸掛。八、牌
    照業經繳銷、報停、吊銷、註銷，無牌照仍行駛。九、報廢
    登記之汽車仍行駛。十、號牌遺失不報請公路主管機關補發
    ，經舉發後仍不辦理而行駛。又交通工具使用牌照有轉賣、
    移用者，處以應納稅額2 倍之罰鍰。但最高不得超過新臺幣
    15萬元。道路交通管理處罰條例第12條第1 項、使用牌照稅
    法第31條固分別有明文。經查：
  (一)按違反道路交通管理處罰條例之處罰性質，本質上係屬行政
    罰，而非刑罰，與違反使用牌照稅法之處罰事件同其性質，
    均應以行政罰法為其基本法。又依據行政罰法第31條規定：
    一行為違反同一行政法上義務，數機關均有管轄權者，由處
    理在先之機關管轄。不能分別處理之先後者，由各該機關協
    議定之；不能協議或有統一管轄之必要者，由其共同上級機
    關指定之。一行為違反數個行政法上義務而應處罰鍰，數機
    關均有管轄權者，由法定罰鍰額最高之主管機關管轄。法定
    罰鍰額相同者，依前項規定定其管轄。一行為違反數個行政
    法上義務，應受沒入或其他種類行政罰者，由各該主管機關
    分別裁處。但其處罰種類相同者，如從一重處罰已足以達成
    行政目的者，不得重複裁處。另以報停、繳銷、註銷、吊銷
    、吊扣牌照之交通工具使用公共道路經查獲，應依使用牌照
    稅法第28條第2 項及道路交通管理處罰條例第12條第1 項第
    4 款、第6 款及第8 款規定裁處之案件，為一行為同時違反
    二個行政法上義務規定之裁罰競合，惟仍應就個案具體情節
    認定。其他依使用牌照稅法或道路交通管理處罰條例規定裁
    罰案件，經個案具體情節認定，係一行為同時違反二個行政
    法上義務規定之裁罰競合者，應依本原則之作業規定辦理。
    前述裁罰競合作業原則第3 點固分別有明文。首先，觀諸本
    件原處分機關就異議人所有之車牌號碼KZ-6789 號牌照，於
    98年8 月21日下午2 時47分，在彰化縣彰化市○○路口，為
    警舉發「車主曾美麗所有之KZ-6789 號牌照兩面借供他車（
    許錦木所有GW-7746 號自用小客車）使用」之違規事實，因
    原處分機關以異議人同時違反道路交通管理處罰條例第12條
    第1 項第5 款、第2 項及牌照稅法第31條規定，參酌行政罰
    法第24條規定及前述裁罰競合作業原則之規定，從一重論以
    牌照稅法第31條規定，於98年12月21日以桃監裁罰字第裁52
    -I00000000-0 號裁決書，裁處異議人8, 640元等情，一如
    前述。既原處分機關認為異議人上揭違規行為同時違反使用
    牌照稅法第31條及道路交通管理處罰條例第12條第1 項第5
    款規定，係為一行為同時違反二個行政法上義務規定之事件
    ，且以前述使用牌照稅法第31條規定裁處之罰鍰金額為高，
    揆諸前揭行政罰法第31條第2 項應由法定罰鍰額最高之主管
    機關管轄之規定，則上揭裁罰競合作業原則第3 點之規定即
    已違反基本法行政罰法之規定。則原處分機關得否遽以前揭
    裁罰競合作業原則規定取得本件違規事件之管轄權已非無疑
    。
  (二)復按「人民對中央或地方機關之行政處分認為違法或不當，
    致損害其權利或利益者，得依本法提起訴願。但法律另有規
    定者，從其規定。」訴願法第1 條第1 項著有規定；而「納
    稅義務人對於核定稅捐之處分如有不服，應依規定格式，敘
    明理由，連同證明文件，依左列規定，申請復查：一、依核
    定稅額通知書所載有應納稅額或應補徵稅額者，應於繳款書
    送達後，於繳納期間屆滿翌日起算30日內，申請復查。」、
    「納稅義務人對稅捐稽徵機關之復查決定如有不服，得依法
    提起訴願及行政訴訟。」、「滯納金、利息、滯報金、怠報
    金、短估金及罰鍰等，除本法另有規定者外，準用本法有關
    稅捐之規定。…」則經稅捐稽徵法第35條第1 項第1 款、第
    38條第1 項、第49條所明定，此即係訴願法第1 條第1 項所
    稱之特別規定；納稅義務人對課稅或罰鍰處分，有所不服，
    即應依上開稅捐稽徵法規定，申請復查、訴願，須經合法之
    復查、訴願程序，始得提起行政訴訟。又道路交通處理辦法
    第2 條第1 款規定：「交通案件係指：違反道路交通管理處
    罰條例經公路主管機關或警察機關或其聯合設置之裁決機關
    處罰後，聲明異議之案件。」是以本件異議人所有之車牌號
    碼KZ-6789 號牌照，為警舉發牌照借供他車使用之違規行為
    ，原處分機關既依前述裁罰競合作業原則第3 點規定逕以牌
    照稅法第31條規定，裁處異議人8,640 元，則該違反牌照稅
    法事件之處分書，揆諸上開說明，此部分顯非因違反道路交
    通管理條例遭裁罰之案件，本院並無審判權，而應由異議人
    另循訴願及行政訴訟途徑聲明不服，尚不在交通案件聲明異
    議特殊行政救濟程序範圍之內。
  (三)另查使用牌照稅法第3 條第1 項及第2 項規定，交通工具所
    有人或使用人應向所在地主管稽徵機關請領使用牌照，繳納
    使用牌照稅，使用牌照得以交通管理機關核發之號牌替代。
    次查同法第31條規定：「交通工具使用牌照，如有轉賣、移
    用者，處以應納稅額2 倍之罰鍰。但最高不得超過新台幣15
    萬元。」惟目前實務上交通工具之使用牌照係以監理機關核
    發之號牌替代，稽徵機關並未另行核發使用牌照。本件車牌
    號碼KZ-6789 號牌照業經原處分機關於88年10月4 日以逾期
    檢驗為由予以註銷，並有汽車車籍查詢、交通部公路總局新
    竹區監理所桃園監理站99年6 月1 日竹監桃字第0990015838
    號函在卷足憑；且據異議人亦自承多年並未繳納牌照稅，此
    有前開陳述單在卷可佐，該牌照業已註銷之車輛，依同法第
    3 條第1 項規定，其既未繳納使用牌照稅，自無從領得使用
    牌照，故該車由監理機關所核發之號牌，縱尚未繳交原處分
    機關，然業經註銷，則應不具替代使用牌照之性質，從而該
    號牌移掛於許錦木所駕駛之原車牌號碼GW-7746 號之自用小
    客車上，二者亦應不發生同法第31條移用使用牌照之處罰問
    題。況且，該車牌號碼KZ-6789 號之牌照既經註銷，已如前
    述，亦無從再由原處分機關為吊銷汽車牌照之處分，一併敘
    明。
五、綜上所述，原處分機關逕依使用牌照稅法第31條、裁罰競合
    作業原則第3 點規定予以裁罰異議人8,640 元及吊銷汽車牌
    號，該處分自難謂合法，是異議人之異議為有理由，應由本
    院將原處分撤銷，發回原處分機關另為適法之處理。
據上論斷，依道路交通管理處罰條例第87條第2 項，道路交通案
件處理辦法第20條，裁定如主文。
中    華    民    國    99    年    8     月    30    日
                    交通法庭    法  官  呂美玲
以上正本證明與原本無異。
如不服本裁定，應於裁定送達後5 日內向本院提出抗告狀。
                                書記官  李玉華
中    華    民    國    99    年    8     月    31    日

司法院資訊處製作；財團法人民間司法改革基金會備份。
